臺灣高等法院臺中分院刑事判決
111年度交上訴字第15號
上  訴  人  
即  被  告  李王碧瑕
選任辯護人  賴淑惠律師
上列上訴人即被告因過失致死案件，不服臺灣臺中地方法院110
年度交訴字第19號中華民國110年11月9日第一審判決（起訴案號
：臺灣臺中地方檢察署109年度偵字第27075號），提起上訴，本
院判決如下：
    主  文
原判決撤銷。
李王碧瑕犯無駕駛執照駕車過失致人於死罪，處有期徒刑陸月，
如易科罰金，以新臺幣壹仟元折算壹日。緩刑貳年。
    事  實
一、李王碧瑕未取得普通重型機車駕駛執照，自不得騎乘普通重
    型機車，仍於民國109年7月1日下午3時41分許，騎乘車牌號
    碼000-000號普通重型機車（下稱甲機車），沿臺中市西區
    公益路124巷由北往南方向（忠誠街往公正路）行駛，行經
    臺中市西區公益路124巷與公益路交岔路口時，本應注意行
    駛至無號誌之交岔路口時，支線道車應暫停讓幹線道車先行
    ，而依當時天候晴、日間自然光線、柏油路面乾燥、無缺陷
    、無障礙物、視距良好等情，並無不能注意之情事，竟疏未
    注意及此，貿然逕行通過該交岔路口；斯時，適有廖淑熏騎
    乘車牌號碼000-000號普通重型機車（下稱乙機車）沿公益
    路由西往東方向（中美街往美村路）行駛至該無號誌之交岔
    路口，亦未減速慢行，作隨時停車之準備，逕行通過該交岔
    路口，廖淑熏所騎乘乙機車左側與李王碧瑕所騎乘甲機車右
    側相互碰撞，致廖淑熏人車倒地，受有頭部外傷、腦出血等
    傷害，經緊急送醫救治後，仍於109年7月23日上午3時6分許
    ，因中樞神經損傷而不治死亡。李王碧瑕在未有偵查權限之
    員警發覺其犯罪之前，主動向到場處理之警員坦承其為車禍
    肇事者，並願接受裁判，方查悉上情。
二、案經廖淑熏之配偶林○○告訴暨臺灣臺中地方檢察署檢察官相
    驗後自動檢舉簽分偵查起訴。
    理  由
一、證據能力之說明
  ㈠按被告以外之人（包括證人、鑑定人、告訴人、被害人及共
    同被告等）於審判外之陳述，雖不符刑事訴訟法第159條之1
    至之4 等之規定，而經當事人於審判程序同意作為證據，法
    院審酌該言詞陳述或書面陳述作成時之情況，認為適當者，
    亦得為證據；當事人、代理人或辯護人於法院調查證據時，
    知有刑事訴訟法第159條第1項不得為證據之情形，而未於言
    詞辯論終結前聲明異議者，視為有前項之同意，同法第159
    條之5 定有明文。本判決以下所引用被告以外之人於審判外
    之陳述，雖查無符合刑事訴訟法第159條之1至之4之情形，
    惟檢察官、被告、辯護人於本院準備程序、審理時對於證據
    能力均未聲明異議（見本院卷第43至46、77至82頁），本院
    審酌後認為該等證據均為法院事實認定之重要依據，作為本
    案之證據均屬適當，故依刑事訴訟法第159條之5規定，認均
    具有證據能力。
  ㈡另本院以下所引用之非供述證據，與本件事實具有自然關聯
    性，且核屬書證、物證性質，又查無事證足認有違背法定程
    式或經偽造、變造所取得等證據排除之情事，復經本院依刑
    事訴訟法第164條、第165條踐行物證、書證之調查程序，認
    具有證據能力。
二、認定犯罪事實所憑之證據及理由
　㈠被告騎乘甲機車於上開時間、地點與被害人廖淑熏騎乘之乙
    機車發生碰撞之事實，業據被告於警詢、偵訊、原審及本院
    審理時均坦承不諱（見109年度相字第1383號卷《下稱相1383
    卷》第19至29、125至131頁，109年度偵字第27075號卷《下稱
    偵27075卷》第63至65頁），且經證人即告訴人林○○於警詢及
    偵訊時證述明確（見相1383卷第31至37、125至131、63至65
    頁），並有員警職務報告、證號查詢機車駕駛人資料、車號
    查詢機車車籍、現場及路口監視器畫面翻拍照片、道路交通
    事故現場圖、道路交通事故調查報告表等在卷可稽（見相13
    83卷第17、47至51、53至55、59至63、65、67至71、73至10
    5頁），而堪認定。
　㈡又被害人廖淑熏因本件車禍事故而受有頭部外傷、腦出血等
    傷害，經緊急送醫救治時已處於意識昏迷狀態，嗣於109年7
    月23日上午3時6分許，因中樞神經損傷而不治死亡乙節，業
    經臺灣臺中地方檢察署檢察官督同法醫師相驗屬實，此有臺
    中市政府警察局第一分局處理相驗案件初步調查報告暨報驗
    表、中國醫藥大學附設醫院司法相驗病歷摘要、臺灣臺中地
    方檢察署檢察官相驗屍體證明書、相驗報告書及相驗照片（
    相1383卷第7、39、137、141至149、155至167頁），及被害
    人自107年7月23日至109年7月23日之健保就醫紀錄、中國醫
    藥大學附設醫院110年5 月31日院醫事字第1100006610號函
    暨附被害人之急診病歷相關資料（原審卷第125至128、133
    至284頁）等件在卷可憑，亦堪認定。
　㈢按「汽車行駛至交岔路口，其行進、轉彎，應依下列規定：
    二、行至無號誌或號誌故障而無交通指揮人員指揮之交岔路
    口，支線道車應暫停讓幹線道車先行。未設標誌、標線或號
    誌劃分幹、支線道者，少線道車應暫停讓多線道車先行；車
    道數相同時，轉彎車應暫停讓直行車先行；同為直行車或轉
    彎車者，左方車應暫停讓右方車先行。但在交通壅塞時，應
    於停止線前暫停與他方雙向車輛互為禮讓，交互輪流行駛」
    ，道路交通安全規則第102條第1項第2款定有明文。經查，
    而本案車禍發生之臺中市○區○○路000巷○○○路○○路○○○○號誌
    交岔路口，而被告行駛之公益路124巷車道上劃有倒三角形
    讓路線標示（道路交通標誌標線號誌設置規則第172條第1項
    ），是被告當時為支線道，自應停讓公益路之幹道車先行，
    而依當時天候晴、日間自然光線、柏油路面乾燥、無缺陷、
    無障礙物、視距良好等情，客觀上並無不能注意之情事，被
    告竟疏未注意貿然直行，因而肇致本件交通事故，被告駕車
    顯有過失，佐以本件經臺中市車輛行車事故鑑定委員會及臺
    中市車輛行車事故鑑定覆議委員會鑑定後，亦認「李王碧瑕
    騎乘甲機車，行至無號誌交岔路口，支線道未暫停讓幹線道
    先行，為肇事主因」，有該等委員會鑑定意見書在卷可憑（
    見偵27075卷第55至56頁，原審卷第119至120頁），益見被
    告就本件車禍事故之發生具有前揭過失，且其上開過失行為
    與被害人傷重死亡之結果間，具有相當因果關係甚明。
　㈣另上開鑑定委員會鑑定意見書雖另認「廖淑熏騎乘乙機車，
    行經無號誌交岔路口，未減速慢行作隨時停車之準備，為肇
    事次因」，惟按刑法上所謂之「過失」，係指行為人雖非故
    意，但按其情節應注意，並能注意，而不注意者而言，被害
    人依前述雖亦有過失，然僅為民事損害賠償責任之抗辯事由
    ，並無法減免被告在不超越社會相當性之範圍應有之注意義
    務，且刑事責任係對於反社會行為所加之公法上制裁，不若
    民事責任係專以填補損害為目的，因此並無允許依過失相抵
    之理論，而消長已發生刑事責任之餘地，是被告之過失與被
    害人之過失，併合而為本案車禍發生之原因，仍不能阻卻被
    告過失責任之成立，被告仍應對本案車禍負過失肇事之責任
    。
　㈤雖辯護人另以：當時公益路車流交通壅塞，應適用道路交通
    規則第102條第1項第2款但書之規定，被害人應於停止線前
    暫停互為禮讓，交互輪流行駛，且被告當時車速很慢、兩車
    撞擊輕微，然被害人之安全帽卻脫離被害人頭部，顯見被害
    人當時並未戴妥安全帽，是被害人所受頭部外傷、腦出血等
    傷害致死結果，應僅為較輕微之原因等語為被告辯護。惟依
    案發當時之現場路口監視器翻拍照片觀之（見相1383卷第59
    至63頁），公益路上之汽車雖因前方路口號誌紅燈而有停止
    之情形，然被害人當時係騎乘機車，且其行駛之外側車道仍
    有相當之空間供其繼續直行，自難認被害人仍應與其他停等
    之汽車在該停止線前暫停禮讓，反而是被告因通過該路口動
    線略有阻礙，更應提高注意公益路幹線道來車狀況，並遵守
    停讓規定為是；另觀之案發後現場照片（見相1383卷第77、
    79頁），被告騎乘之甲機車與被害人騎乘之乙機車碰撞後，
    滑行至該路口之騎樓下，地上並有刮地痕，顯見當時兩車撞
    擊之力道非輕，且無證據證明被害人當時有未戴妥安全帽及
    於倒地前該安全帽已遭撞飛等情，是辯護人上開辯解，尚難
    採為對被告有利之認定，附此敘明。
　㈥綜上所述，本案事證明確，被告上開犯行，已堪認定，應予
    依法論科。
三、論罪及法律適用部分　
　㈠按汽車駕駛人，無駕駛執照駕車、酒醉駕車、吸食毒品或迷
    幻藥駕車、行駛人行道或行經行人穿越道不依規定讓行人優
    先通行，因而致人受傷或死亡，依法應負刑事責任者，加重
    其刑至二分之一，道路交通管理處罰條例第86條第1項定有
    明文。次按刑法總則之加重，係概括性之規定，所有罪名均
    一體適用；刑法分則之加重，係就犯罪類型變更之個別犯罪
    行為予以加重，成為另一獨立之罪名。道路交通管理處罰條
    例第86條第1項之規定，係就刑法第276條之過失致人於死罪
    、同法第284條之過失傷害（及致重傷）罪之基本犯罪類型
    ，對於加害人為汽車駕駛人，於從事駕駛汽車之特定行為，
    因而致人受傷或死亡之特殊行為要件予以加重處罰，已就上
    述刑法第276條、第284條各罪犯罪類型變更之個別犯罪行為
    予以加重，而成另一獨立之罪名，自屬刑法分則加重之性質
    ，是道路交通管理處罰條例第86條第1項中「無駕駛執照駕
    車」、「酒醉駕車」、「吸食毒品或迷幻藥駕車」、「行駛
    人行道」、「行經行人穿越道不依規定讓行人優先通行」均
    屬刑法第276條、第284條各罪犯罪具特殊要件時予以加重處
    罰之規定，乃就犯罪類型變更之個別犯罪行為予以加重，自
    屬刑法分則加重之性質而成為另一獨立之罪名。查被告於本
    案事故發生時雖領有普通小型車駕駛執照，然並未領有重型
    機車駕駛執照，此有公路電子監理閘門證號查詢機車駕駛人
    資料在卷可查（見本院卷第49、51頁），依道路交通安全規
    則第61條第1項第4款規定，僅得駕駛輕型機車，則被告未領
    有重型機車駕駛執照，違規駕駛普通重型機車上路，並肇事
    致被害人死亡，是核其所為，係犯道路交通管理處罰條例第
    86條第1項、刑法第276條之無駕駛執照駕車過失致人於死罪
    。起訴意旨認被告所為僅犯刑法第276條之過失致人於死罪
    ，容有未合，然其基本社會事實同一，且經本院當庭諭知被
    告此部分犯罪事實及罪名（見本院卷第41、75頁），無礙於
    被告防禦權之行使，爰依法變更起訴法條。
　㈡刑之加重、減輕事由
　　⑴被告未領有重型機車駕駛執照，違規駕駛普通重型機車上
      路，並肇事致被害人死亡，應依道路交通管理處罰條例第
      86條第1項之規定加重其刑。辯護人雖以：被告領有普通
      小型車駕駛執照，依法得駕駛普通輕型機車，且普通輕型
      機車與普通重型機車之原理構造及駕駛技術幾乎沒有差異
      ，請求不予加重云云（見本院卷第81頁）。然道路交通管
      理處罰條例第86條第1項之規定，屬刑法分則加重之性質
      ，為法定本刑之加重，法院並無裁量之餘地，是辯護人上
      開主張，尚屬無據，附此敘明。
　　⑵又被告於本件肇事後，報案人或勤指中心轉來資料未報明
      肇事人姓名，經員警至現場處理時，被告在場，在有偵查
      犯罪職權之公務員未發覺為犯嫌前，即主動向前來處理之
      臺中市政府警察局第一分局第一交通分隊警員承認肇事一
      情，有臺中市政府警察局道路交通事故肇事人自首情形紀
      錄表附卷可查（見相1383卷第111頁），參以被告嗣後並
      無逃避偵查、審判之情形，依刑法第62條前段規定減輕其
      刑。
四、撤銷改判及科刑之審酌
　㈠原審認被告所犯過失致死之罪證明確，予以論科，固非無見
    。然被告未領有重型機車駕駛執照，違規駕駛普通重型機車
    上路，並肇事致被害人死亡，自應該當道路交通管理處罰條
    例第86條第1項、刑法第276條之無駕駛執照駕車過失致人於
    死罪，原審疏未審酌此情而未諭知變更起訴法條及罪名，並
    依道路交通管理處罰條例第86條第1項規定加重其刑，容有
    違誤，自應由本院予以撤銷改判。
　㈡爰審酌被告無重型機車駕駛執照，竟違規騎乘甲機車，且通
    過上開交岔路口時，疏於注意該交岔路口之行車動態，而未
    暫停讓幹線道之被害人所騎乘乙機車先行通過，貿然通過該
    交岔路口，造成本案車禍之發生及被害人因而傷重不治死亡
    之結果，使被害人家屬遭受喪親之痛，其過失程度非輕，兼
    衡被害人與有過失之程度，及被告犯後坦承犯行、已與被害
    人家屬達成和解及賠償、智識程度、家庭狀況（見本院卷第
    85頁）、因本件車禍亦導致重度憂鬱、情感性精神病、創傷
    後壓力症等症狀（見原審卷第427頁）等一切情狀，量處如
    主文所示之刑，並諭知易科罰金之折算標準。
　㈢按凡有審理事實職權之法院，均得依其職權諭知緩刑，而是
    否宣告緩刑，屬實體法上賦予法院得為自由裁量之事項，自
    應就行為人是否適具緩刑之情狀，於裁判時本於一般法律原
    則綜合裁量（最高法院72年台上字第6696號判例、103年度
    台非字第130號裁定參照）。查被告前未曾因故意犯罪，受
    有期徒刑以上刑之宣告，有臺灣高等法院被告前案紀錄表在
    卷可稽，素行尚佳，僅因一時失慮觸犯刑罰，考量其犯後坦
    承犯行，且於本院審理期間已與被害人家屬和解，並給付和
    解金完畢（見本院卷第99至101、103至104頁），本院參酌
    被告過失情節，認其經此次偵審程序及科刑之教訓，當知所
    警惕戒慎，而無再犯之虞，本件對其宣告之刑以暫不執行為
    適當，爰併宣告緩刑2年，以啟自新。
據上論斷，應依刑事訴訟法第369條第1項前段、第364條、第299
條第1項前段、第300條，道路交通管理處罰條例第86條第1項，
刑法第276條、第62條前段、第41條第1項前段、第74條第1項第1
款，刑法施行法第1條之1第1項，判決如主文。
本案經檢察官潘曉琪提起公訴，檢察官林弘政到庭執行職務。
中　　華　　民　　國　　111 　年　　3 　　月　　22　　日
            刑事第七庭   審判長法　官  梁  堯  銘
                               法　官  王  鏗  普
                               法　官  羅  國  鴻
以上正本證明與原本無異。
如不服本判決應於收受送達後20日內向本院提出上訴書狀，其未
敘述上訴理由者，並得於提起上訴後20日內向本院補提理由書狀
（均須按他造當事人之人數附繕本）「切勿逕送上級法院」。因
疫情而遲誤不變期間，得向法院聲請回復原狀。 
                               書記官  吳  姁  穗 

中　　華　　民　　國　　111 　年　　3 　　月　　22　　日
【論罪科刑法條】
道路交通管理處罰條例第86條
汽車駕駛人，無駕駛執照駕車、酒醉駕車、吸食毒品或迷幻藥駕
車、行駛人行道或行經行人穿越道不依規定讓行人優先通行，因
而致人受傷或死亡，依法應負刑事責任者，加重其刑至二分之一
。
汽車駕駛人，在快車道依規定駕車行駛，因行人或慢車不依規定
，擅自進入快車道，而致人受傷或死亡，依法應負刑事責任者，
減輕其刑。

中華民國刑法第276條
因過失致人於死者，處5年以下有期徒刑、拘役或50萬元以下罰
金。